臺灣臺南地方法院民事判決　　　　　　　 94年度訴字第403號
原　　　告　壬○
　　　　　　　　　　　　之5
　　　　　　丁○○
　　　　　　己○○
　　　　　　辛○○
共　　　同
訴訟代理人　李衍志律師
被　　　告　丙○○
　　　　　　甲○○
　　　　　　乙○○
共　　　同
訴訟代理人　郁旭華律師
　　　　　　王燕玲律師
上列當事人間請求給付徵收補償金事件，經本院於民國94年11月
21日言詞辯論終結，判決如下：
    主  文
被告應連帶給付原告新臺幣貳佰壹拾陸萬肆仟陸佰捌拾元，及自
民國九十四年五月十七日起至清償日止，按年息百分之五計算之
利息。
原告其餘之訴駁回。
訴訟費用由被告連帶負擔五分之四，餘由原告負擔。
本判決第一項於原告以新臺幣柒拾貳萬貳仟元為被告供擔保後，
得假執行。但被告如於執行標的物拍定、變賣前以新臺幣貳佰壹
拾陸萬肆仟陸佰捌拾元為原告預供擔保，得免為假執行。
原告其餘假執行之聲請駁回。
    事實及理由
甲、程序方面：
    按訴狀送達後，原告不得將原訴變更或追加他訴。但有下列
    情形之一者，不在此限：三擴張或減縮應受判決事項之聲明
    者，民事訴訟法第255條第1項第3款定有明文。又原告於判
    決確定前，得撤回訴之全部或一部，但被告已為本案之言詞
    辯論者，應得其同意，同法第262條亦有明文。本件原告起
    訴請求被告丙○○、甲○○、乙○○應連帶給付新臺幣（下
    同）2,164,680元、821,363元，及自起訴狀繕本送達翌日起
    至清償日止，按年息百分之五計算之利息。嗣原告於民事起
    訴狀繕本送達被告後，而於民國94年6月9日當庭以言詞請求
    被告給付被告丙○○、甲○○、乙○○應連帶給付原告
    2,164,680元，被告乙○○應給付原告821,363元，及均自94
    年5月17日起至清償日止之法定遲延利息（本院卷第58頁）
    ，係減縮應受判決事項之聲明，其撤回訴之一部，被告並未
    提出異議，經核與首揭規定相符，應予准許。
乙、實體方面：
一、原告主張：
  (一)訴外人王朝和於72年8月24日與訴外人方直春出資共同購買
    坐落臺南縣新化鎮○○段王公廟小段922之1、501之2、501
    之3地號土地（重測前地號，下稱系爭土地），約定上開土
    地王朝和、方直春持分比例為六比四，而以方直春名義辦理
    登記，雙方言明日後子孫不得異議為私有，並訂有合約書為
    證。王朝和、方直春均已過世，兩造分別為其繼承人。
  (二)前開922之1、501之2、501之1地號土地，經重測後為2316、
    2215、2214地號。上述2316地號土地登記在被告丙○○名下
    ，2215地號土地登記在被告甲○○名下，2214地號土地登記
    在被告乙○○名下。其中2316地號土地因臺南縣政府就部分
    土地辦理徵收，主管機關乃就該徵收部分另編2316之1地號
    土地予以分割。
  (三)日前臺南縣政府就徵收之上開2316之1地號土地發放補償金
    3,607,800元，由被告丙○○領取，前開土地已為政府所徵
    收，信託關係（受託登記為土地所有權人）已不能完成而消
    滅，如不認已消滅，併以94年7月26日民事準備書(二)狀繕本
    之送達為終止信託關係之意思表示，信託關係既已消滅，被
    告（受託人之繼承人）自應將信託財產返還予於原告（委託
    人之繼承人），信託財產經徵收改發補償金，乃為信託財產
    之變價，依信託及繼承之約定，該補償金之十分之六即
    2,164,680元應歸原告所有。又在前揭被徵收之土地上有簡
    陋磚造平房（1/2Ｂ）一間，為王朝和生前所建造，該建物
    經臺南縣政府徵收發放補償金821,363元，由被告乙○○領
    取，惟該建物應為原告繼承並受領補償金，而不應由被告乙○○受領，爰依不當得利及侵權行為損害賠償之規定，以選
    擇合併之方式，請求被告乙○○將上開補償金全部返還予原
    告。就此原告曾多次與被告等人聯絡，被告等人均置之不理
    ，為此依信託及繼承、不當得利及侵權行為損害賠償之法律
    關係（選擇合併），提起本件訴訟。
  (四)對被告抗辯所為之陳述：
  1.雖在合約書上簽名之王朝和、方直春及見證人均已過世，然
    系爭土地為方朝和及方直春共同購買之事實，有證人癸○○
    （在系爭土地上為人營造墳墓者）、戊○○（原告壬○、丁○○、辛○○之堂弟，乃為王朝和在2316之1地號土地上興
    建系爭磚造平房者）、庚○○（壬○、丁○○、辛○○之叔
    叔）之證言可證。
  2.王朝和過世後，被告仍繼續給付出賣墓地（即系爭2316之1
    地號土地內）之使用權所得價金之六成予原告，直到83年為
    止，有證人邱鳳卿（被告乙○○之妻）之證言，及其於給付
    墓的使用權金時交付之會帳單、紅紙袋為證。
  3.被告丙○○與方直春間就2316及2316之1地號土地間之買賣
    行為，其目的為脫免對原告應該負之責任，乃係通謀虛偽意
    思表示而無效。況2316地號土地如係被告丙○○出資購地，
    何以其上之地上物卻由被告乙○○領取補償款？再被告乙○○又領取另一輕量鐵骨造平房補償費232,848元，足徵該筆
    土地名義雖為丙○○所管理，實際仍為被告等人所共有。且
    設籍及申請用電與建物所有權之歸屬無關。
  (五)並聲明：被告丙○○、甲○○、乙○○應連帶給付原告2,16
    4,680元，及自94年5月17日起至清償日止按年息百分之五計
    算之利息。被告乙○○應給付原告821,363元，及自94年5月
    17日起至清償日止按年息百分之五計算之利息。第一項訴訟
    費用由被告丙○○、甲○○、乙○○連帶負擔，第二項訴訟
    費用由被告乙○○負擔。第一項、第二項，原告願供擔保請
    准宣告假執行。
二、被告則以下列事項資為抗辯：
 (一)系爭2316（含日後徵收分割出之2316之1）地號土地係被告丙○○於77年5月31日以買賣為原因自方直春而取得，當時由被
   告丙○○為方直春清償向新化鎮農會所為之借款作為對價，
   並非通謀虛偽意思表示所為。
  (二)系爭2316之1地號上簡陋磚造平房（門牌號碼為臺南縣新化
    鎮○○路198巷61號），並非王朝和所建，而係方直春所出
    資興建，而由被告丙○○繼承，此由被告丙○○自77年8月4
    日起至86年4月14日止，設籍且居住於上址，及該房屋之電
    錶乃方直春或被告丙○○所申請，並由被告丙○○繳納歷年
    電費，與原告全然無關；至以被告乙○○名義領取補償金，
    乃因補償查估時，被告丙○○不在家，暫委由被告乙○○出
    名，事後被告乙○○有將款項匯給被告丙○○。
  (三)並聲明：駁回原告之訴及假執行之聲請，如受不利之判決，
    願供擔保免為假執行。
三、兩造不爭執事項：
  (一)兩造分別為王朝和、方直春之繼承人（均無拋棄或限定繼承
    ）。
  (二)坐落臺南縣新化鎮○○段王公廟小段2214、2215、2316地號
    土地（重測前地號為同段501之3、501之2、922之1號），22
    14、2215地號土地分別由乙○○、甲○○辦理分割繼承登記
    ，2316地號土地由丙○○於77年5月31日以買賣為原因自方
    直春處辦理所有權移轉登記，現分別為上開土地之單獨所有
    權人。
  (三)同段2316地號土地分割出同段2316之1地號。同段2316之1地
    號土地及其上之改良物由臺南縣政府徵收後，土地部分發放
    補償金3,607,800元，由被告丙○○受領，土地上改良物補
    償金總計1,312,497元，由被告乙○○受領，改良物中有一
    簡陋磚造平房（門牌號碼：臺南縣新化鎮○○路198巷61號
    ）其補償金為821,363元。
四、本件爭點之所在為：(一)兩造之被繼承人王朝和、方直春間就
    2316、2316之1地號土地有無信託關係之約定存在？被告丙○○以買賣為原因自方直春處取得同段2316地號土地之所有
    權，是否為通謀虛偽意思表示而無效？原告得否請求被告連
    帶給付同段2316之1地號土地補償金之十分之六？(二)同段231
    6之1地號土地上簡陋磚造平房一間（門牌號碼：臺南縣新化
    鎮○○路198巷61號），是否為王朝和出資興建，而為原告
    所繼承？原告得否請求被告乙○○給付系爭未保存登記建物
    之補償金全部？茲分敘如下：
 (一)王朝和、方直春間就2316、2316之1地號土地有信託關係之約
   定存在，雖不能證明被告丙○○以買賣為原因自方直春處取
   得同段2316地號土地之所有權係通謀虛偽意思表示而無效，
   然原告仍得依信託及繼承之法律關係，請求被告等人連帶給
   付同段2316之1地號土地補償金之十分之六：
 1.按信託法於85年1月26日公布施行，原告主張兩造之信託關係
   成立於信託法公布施行前之80年間，則所謂信託行為，在信
   託法尚未公布施行前，係指委託人授與受託人超過經濟目的
   之權利，而僅許可其於經濟目的範圍內行使權利之法律行為
   而言。就外部關係言，受託人固有行使超過委託人所授與之
   權利，就委託人與受託人之內部關係言，受託人仍應受委託
   人所授與權利範圍之限制（最高法院66年臺再字第42號判例
   參照）。次按「我民法並無關於信託行為之規定，亦無信託
   法之頒行，通常所謂信託行為，係指信託人將財產所有權移
   轉與受託人，使其成為權利人，以達到當事人間一定目的之
   法律行為而言，受託人在法律上為所有權人，其就受託財產
   所為一切處分行為，完全有效。縱令其處分違反信託之內部
   約定，信託人亦不過得請求賠償因違反約定所受之損害，在
   受託人未將受託財產移還信託人以前，不能謂該財產仍為信
   託人之所有，最高法院著有62年臺上字第2996號判例足供參
   照（按此判例雖因我國已於85年1月26日制定信託法公布施行
   ，而經最高法院於91年10月15日以91年度第13次民事庭會議
   決議不再援用，並於91年11月15日由最高法院依據最高法院
   判例選編及變更實施要點第九點規定以（91）臺資字第00720
   號公告之。但此不再援用，係於新法施行後不再適用，但於
   舊法時期成立之法律關係仍得繼續適用，本件信託關係既成
   立於信託法施行前，則此判例仍得繼續適用），準此，信託
   行為之受託人在法律上為所有人，其就受託財產所為之一切
   處分行為完全有效。在受託人未將受託財產移轉返還信託人
   以前，不能謂該財產為信託人所有，是縱令受託人處分受託
   財產違反信託之內部約定，亦非侵害信託人之所有權，尚無
   侵權行為可言，僅對信託人負契約責任而發生債務不履行問
   題，信託人得依債務不履行之法律關係請求受託人損害賠償
   之問題。
 2.原告主張兩造之被繼承人王朝和、方直春於72年8月24日合資
   購買系爭農地，王朝和出資十分之六，方直春出資十分之四
   ，各取得所有權應有部分十分之六、十分之四，王朝和雖具
   有自耕農身分，但因未住在系爭土地所在地，不能登記為所
   有權人，乃將系爭土地之應有部分信託登記在方直春名下，
   作為墓地使用等情，雖為被告所否認，並以前詞置辯，然查
   ：
 (1)證人戊○○（原告壬○、丁○○、辛○○之堂弟）到庭證稱
   ：「（新化段2316、2316之1土地）王朝和告訴我他買地在該
   處，是共有或獨資、登記何人名義我不知道。（哪些親屬葬
   在2316之1土地上？）有曾祖、祖父母、叔公、姑姑、王朝和
   、三叔公等人。」等語（本院卷第71頁），證人庚○○（壬○、丁○○、辛○○之叔叔）到庭證稱：「王朝和及方直春
   為朋友，大約六十幾年間，兩人有商議要購買系爭土地，他
   們二人講好之後，王朝和告訴我他和方直春在接近虎頭埤處
   有買一塊地，後來我與王朝和一起去看地，那塊地是要當墓
   地使用，協議的內容我不清楚，王朝和是外縣市的人，不能
   登記為該筆土地的所有權人，所以登記在方直春名下。系爭
   土地有葬我父母、祖父母等人，並無另外支付使用費。」等
   語（本院卷第72頁），證人癸○○（在系爭土地上為人營造
   墳墓者）到庭證稱：「（有無在新化段王公廟小段2316之1土
   地上為人興建墳墓？）有。（是否知悉上開土地為何人所購
   買？）有無支付墓地使用費。大約我五十幾歲左右時（70 幾
   年間），為王朝和他們的祖墳遷到系爭土地，在興建時我聽
   王朝和說系爭土地是他與人合資購買，有無另外支付墓地使
   用費，我不清楚。」等語（本院卷第73至74頁）。則依上開
   證人證言觀之，王朝和曾於生前告知前述證人其於系爭2316
   、2316之1地號土地上有所有權、或該地係與方直春合資購買
   等情明確，且原告之親屬多人於過世後係葬在系爭2316之1地
   號土地之上，並未支付墓地使用費，足見原告主張系爭2316
   之1土地為其被繼承人王朝和與被告之被繼承人方直春合資購
   買乙事，要非無據。
 (2)又證人邱鳳卿（被告乙○○之妻）到庭證稱：「方直春過世
   後，2316地號土地沒有交付使用權價金，2215及2214地號土
   地部分有賣出墓地使用費就會給原告六成，都是以現金交給
   原告己○○，原告提出的對帳單字據（含紅紙袋）是我交付
   墓地使用補償費時所交付的，有賣出才有給付，沒有固定數
   額，上面寫多少就是給多少。」等語（本院卷第87頁），與
   原告提出之紅紙袋、會帳單（本院卷第98至100頁）互核以觀
   ，79、80、81、83年間，被告方面均有將土地賣出墓地使用
   費之六成以現金交付予原告，其地號除系爭2214、2215地號
   土地外，尚包括系爭2316地號土地在內。況被告亦不否認有
   將紅紙袋上所載訴外人王水龍等人之墓地使用費其中六成交
   給原告，及訴外人王水龍之墓地係興建在系爭2316地號土地
   上等情（墓地照片，見本院卷第117頁），顯見原告主張系爭
   土地乃王朝和與方直春合資購買，王朝和出資十分之六，方
   直春出資十分之四，各取得所有權應有部分十分之六、十分
   之四，信託登記在方直春名下，尚屬可信。
 (3)再原告提出丁○○與被告丙○○及其妻曾錦蓮、被告乙○○
   之妻邱鳳卿之電話錄音及譯文（本院卷第102至105頁），經
   本院勘驗屬實（本院卷第114頁），被告亦不否認為其當事人
   方面之聲音（本院卷第133頁）。依上開電話錄音內容所示，
   被告方面表示墳墓所在田地為老人家留下（之財產），同意
   與原告一起商量解決，但該地為被告丙○○所分得，被告邱
   瑞雄不同意，邱鳳卿有留下三十萬元然為被告丙○○要回，
   益證原告主張之上情為真正。
 (4)被告雖辯稱：所指要給原告之三十萬元係指墓地拆遷補償費
   等語，並提出切結書為證（本院卷第118至121頁），惟為原
   告所否認。查，依被告乙○○所陳，被告方面並未向原告方
   面收取王朝和之墓地費用，則何來給付原告方面地拆遷補償
   費之有？且土地上之墳墓遷移費補償費，係由臺南縣政府通
   知墳墓管理人領取，領取後由管理人負責遷移事宜，並未透
   過被告辦理乙節，有臺南縣政府函在卷可稽（本院卷第136頁
   ）；況前述切結書所示之墳墓管理人為庚○○及戊○○等人
   ，並非原告，墳墓遷移費補償費金額合計亦超過300,000元，
   難認係給付原告方面之墓地補償費用，亦有上開函檢送之查
   估補償清冊在卷可佐（本院卷第137至138頁）。堪認被告此
   部分之抗辯，不可遽採。
 3.另系爭2316地號土地乃被告丙○○於77年5月31日以買賣為原
   因，自方直春處取得所有權，有土地登記謄本、土地登記簿
   謄本附卷可參（本院卷第16至17、129至130頁），此公文書
   有推定真正之效力，原告既無法就上開土地買賣及所有權移
   轉行為，係方直春與被告丙○○以通謀虛偽意思表示所為，
   舉證以實其說，自難信其主張為真實。
 4.綜上，本件王朝和將其於系爭土地之所有權應有部分十分之
   六，信託登記於方直春之名下，已如前述，而方直春將系爭
   土地移轉給被告丙○○，又為臺南縣政府所徵收，其信託目
   的以不能完成，信託關係自屬消滅。惟方直春上開行為，已
   構成債務不履行，本應對王朝和負損害賠償責任，系爭契約
   義務由兩造分別繼承，原告自得請求被告丙○○、甲○○、
   乙○○連帶負損害賠償責任，從而，原告主張系爭信託契約
   已消滅，依信託及繼承之法律關係，請求被告丙○○、甲○○、乙○○連帶給付還系爭2316之1地號土地補償金之十分之
   六即2,164,680元（元以下四捨五入，3,607,800×6÷10=
   2,164,680），乃屬有據。
 5.按給付有確定期限者，債務人自期限屆滿時起，負遲延責任
   。給付無確定期限者，債務人於債權人得請求給付時，經其
   催告而未為給付，自受催告時起，負遲延責任。其經債權人
   起訴而送達訴狀，或依督促程序送達支付命令，或為其他相
   類之行為者，與催告有同一之效力；民法第229條第1、2項分
   別定有明文；又遲延之債務，以支付金錢為標的者，債權人
   得請求依法定利率計算之遲延利息。但約定利率較高者，仍
   從其約定利率；而應付利息之債務，其利率未經約定，亦無
   法律可據者，週年利率為百分之五；亦為同法第233條第1項
   及第203條所明定。查本件原告請求被告丙○○、甲○○、乙○○應連帶給付之前述金額，並未定有給付之期限，則原告
   請求自94年5月17日起至清償日止，按年息百分之五計算之利
   息，自無不合。
五、原告另主張系爭2316之1地號土地上簡陋磚造平房一間，門
    牌號碼為臺南縣新化鎮○○路198巷61號，為王朝和所建等
    情，然為被告所否認。經查：原告僅舉證人戊○○為證，然
    依證人戊○○之證述觀之（本院卷第71頁），其證言僅能證
    明王朝和曾於60幾年間要求戊○○將店內磁磚及混凝土運至
    系爭土地用以興建磚造平房，並請戊○○注意興建之狀況，
    戊○○於每年一次之掃墓日，曾看過王朝和夫婦住在該地，
    惟此並不足以證明該建物係王朝和出資興建。復參以上開建
    物之前用電名義人乃被告丙○○，且被告丙○○於77年8月4
    日起至86年4月14日之間，乃設籍並居住於上址，甚至於臺
    南縣政府於徵收補償查估所有權人時，原告均未表示異議，
    顯難認原告主張上述房屋為王朝和所建，而為原告繼承其權
    利乙節為真正。從而，原告主張該建物經臺南縣政府徵收發
    放補償金821,363元，由被告乙○○領取，然該建物應由原
    告繼承，補償金自應由原告受領，而依不當得利及侵權行為
    損害賠償之規定，請求被告乙○○將上開補償金全部給付予
    原告，尚非有據。
六、綜上所述，原告依信託及繼承之法律關係，請求被告丙○○
    、甲○○、乙○○連帶給付2,164,680元及94年5月17日起至
    清償日，按年息百分之五計算之利息，洵屬有據，應予准許
    ；至原告依不當得利及侵權行為損害賠償之規定，以選擇合
    併之方式，請求被告乙○○將上開建物補償金821,363元給
    付予原告，為無理由，不應准許。又原告勝訴部分，兩造陳
    明願供擔保請准宣告假執行或免為假執行，經核於法並無不
    合，爰分別酌定相當之擔保金額准許之。至於原告敗訴部分
    ，其假執行之聲請失所附麗，應併予駁回。至兩造其餘爭執
    及舉證，於本判決之結果，已無若何之影響，毋庸贅論，附
    此敘明。
七、結論：原告之訴為一部有理由，一部無理由，依民事訴訟法
    第79條、第85條第2項、第390條第2項、第392條第2項、第
    3項，判決如主文。
中　　華　　民　　國　　94　　年　　12　　月　  12　　日
                  民事第三庭    法　官　郭貞秀
以上正本係照原本作成
如對本判決上訴，須於判決送達後20日內向本院提出上訴狀
中　　華　　民　　國　　94　　年　　12　　月　　13　　日
                                書記官　陳慧玲
